【裁判字號】    97,上易,150
【裁判日期】    970715
【裁判案由】    侵權行為損害賠償
【裁判全文】
臺灣高等法院民事判決                 97年度上易字第150號
上  訴  人  蘇黎世產物保險股份有限公司
法定代理人  丁○○
訴訟代理人  乙○○
上  訴  人  中壢汽車客運股份有限公司
法定代理人  丙○○
訴訟代理人  戊○○
上  訴  人  甲○○
上列當事人間請求侵權行為損害賠償事件，兩造對於中華民國96
年12月18日臺灣板橋地方法院95年度訴字第2762號第一審判決各
自提起上訴，本院於97年6月24日言詞辯論終結，判決如下：
    主  文
蘇黎世產物保險股份有限公司之上訴駁回。
原判決關於命中壢汽車客運股份有限公司、甲○○連帶給付超過
新台幣陸萬壹仟捌佰壹拾柒元及自民國九十六年一月五日起算法
定遲延利息部分，及該部分假執行之宣告，暨訴訟費用之裁判均
廢棄。
上開廢棄部分，蘇黎世產物保險股份有限公司在第一審之訴駁回
。
中壢汽車客運股份有限公司、甲○○其餘上訴駁回。
第一審、第二審訴訟費用由蘇黎世產物保險股份有限公司負擔百
分之八十八，餘由中壢汽車客運股份有限公司、甲○○連帶負擔
。
    事實及理由
一、上訴人蘇黎世產物保險股份有限公司（下稱蘇黎世公司）起
    訴主張：上訴人甲○○（下稱甲○○）於民國（下同）95年
    1月18日駕駛799-FD號營業大客車行經國道三號公路北向54.
    4公里處，因未保持安全距離致撞損由伊承保，訴外人羅美
    琪所駕駛之Q9-6226號自小客車，伊經車主書面通知並派員
    向警方查證屬實後，業依保險契約賠付該車之必要修復費用
    總計新台幣（下同）51萬8929元，並依保險法第53條取得代
    位求償權，伊自得向甲○○請求賠償上開損害，而上訴人中
    壢汽車客運股份有限公司（下稱中壢客運公司）為甲○○之
    僱用人，應依民法第188條規定，負連帶賠償責任。爰依保
    險法第53條第1項、民法第188條、第191條之2、第196條之
    規定，訴請：中壢客運公司及甲○○應連帶給付伊51萬8929
    元，及自起訴狀繕本送達翌日起至清償日止，按週年利率百
    分之五計算之利息。原審判命中壢客運公司及甲○○連帶給
    付蘇黎世公司6萬3404元本息，並駁回蘇黎世公司其餘之訴
    。兩造皆不服，各自提起上訴。蘇黎世公司於本院聲明：(1)
    原判決不利於伊部分廢棄。(2)上開廢棄部分，中壢客運公司
    及甲○○應再連帶給付伊45萬5525元，及自95年1月5日起至
    清償日止，按週年利率百分之五計算之利息。(3)對造之上訴
    駁回。
二、中壢客運公司及甲○○則以：羅美琪行經事故地點時，係行
    駛中線車道由大溪往鶯歌方向，並欲轉向機場方向行駛，故
    羅美琪當時路徑顯是自中線車道準備進入外側車道，再由外
    側車道進入減速車道，方能轉入機場交流道，可知系爭車禍
    應係羅美琪未依交通規則行駛，在極接近匝道時，不僅未先
    進入外側車道，且在已不得穿越之路段欲違規穿越槽化線，
    違背一般駕駛人之合理信賴而令人無法預見，致甲○○猝不
    及防而撞擊羅美琪所駕駛之車輛，斷非甲○○未保持安全距
    離或未注意車前狀況所致，故羅美琪確有過失，甲○○並無
    故意或過失，自無庸負損害賠償之責，中壢客運公司亦免負
    連帶賠償責任。縱認甲○○未保持行車安全距離有過失，惟
    蘇黎世公司請求之金額過高，且本件車禍主因為訴外人羅美
    琪駕駛車輛欲變換車道驟然減速，伊等得依民法第299條規
    定，主張同法第217條之過失相抵，請求減輕伊等之賠償責
    任等語，資為抗辯。並於本院聲明：(1)原判決不利於伊等之
    部分廢棄。(2)上開廢棄部分，蘇黎世公司在第一審之訴駁回
    。(3)對造之上訴駁回。
三、兩造不爭執事項：
  (一)甲○○於95年1月18日駕駛799-FD號營業大客車，行經國道
    三號公路北向54.4公里處，與蘇黎世公司所承保由訴外人羅
    美琪駕駛之Q9-6226號自小客車發生碰撞。
  (二)蘇黎世公司業依保險契約賠付其所承保之Q9-6226號自小客
    車修復費用，總計51萬8929元，有理算書、汽車保險理賠結
    案同意書、統一發票、估價單等附卷可參（見原審卷第7至
    17頁）。
  (三)甲○○係中壢客運公司之受僱人。
  (四)中壢客運公司及甲○○係在96年1月4日收到起訴狀繕本，利
    息應自96年1月5日起算。
四、蘇黎世公司又主張：甲○○駕駛799-FD號營業大客車因未保
    持安全距離致撞損由伊所承保，由訴外人羅美琪所駕駛之Q9
    -6226號自小客車，羅美琪就肇事原因並無過失，甲○○為
    中壢客運公司之受僱人，其等應連帶負全部賠償責任等語。
    惟此為中壢客運公司及甲○○所否認，並以前開情詞置辯，
    則本件所應審究者厥為：(一)本件車禍肇事原因？(二)蘇黎世公
    司請求中壢客運公司及甲○○負連帶賠償責任，有無理由？
    若有理由，賠償金額究為若干始為合理？茲分別論述如下：
  (一)本件車禍肇事原因？
    蘇黎世公司主張：伊所承保之Q9-6226號自小客車，由羅美
    琪駕駛係行駛在甲○○所駕799-FD號營業大客車之正前方，
    就其正後方車輛之動向，羅美琪並無法注意，然甲○○卻未
    保持安全之跟車距離，以致沒有足夠之距離及時間作迴避措
    施，致生本件事故，其應負肇事之主因，縱羅美琪有驟然減
    速之情形，其對於肇事之原因並無過失等語。中壢客運公司
    及甲○○則抗辯：羅美琪當時路徑顯是自中線車道準備進入
    外側車道，再由外側車道進入減速車道，在已不得穿越之路
    段欲違規穿越槽化線，致甲○○猝不及防而撞擊羅美琪所駕
    駛之車輛，故羅美琪確有過失，甲○○並無故意或過失等語
    。經查：
    1.依照由國道公路警察局第六警察隊檢送之現場照片以觀（
      見原審卷第73至75頁），甲○○所駕駛之中壢客運公司所
      有車號799-FD號營業大客車於車禍發生後係停放於中線車
      道上，車後路面上並留有煞車痕跡，雖依照警察到達現場
      後所拍攝之現場照片內所示之訴外人羅美琪駕駛之小客車
      已經移置至路旁停放於路肩處，但依照大客車之停放位置
      及煞車痕跡，應當可以推知系爭車禍之撞擊位置應該位於
      該路段中線車道上（國道公路警察局第六警察隊龍潭分隊
      所繪製之現場圖誤將大客車位置標繪於外側車道，已經由
      臺灣省臺北縣區車輛行車事故鑑定委員會以96年5月11日
      北縣鑑字第0965120277函請其更正，見原審卷第84頁）。
    2.訴外人羅美琪在警察詢問時稱：「肇事前行進方向我是由
      大溪上，要往鶯歌交流道，要往機場方向，我是行駛中線
      車道，因外線車道有車輛，我就要打方向燈減速要變換至
      外線車道上機場方向同時，被後方來車799-FD營業大客車
      追撞肇事後我車滑行到外側路肩停止，等警方到場處理。
      」、「（問：當時距離要上機場方向約幾公里？）答：不
      到1公里。」、「（問：肇事當時行車速率多？）60公里
      ／小時。」等語，而甲○○於警察詢問時稱：「我由南往
      北行駛中線車道，行經肇事地點時，車流還算正常，當我
      行駛中線車道時，前方有一部Q9-6226自小客車，整部車
      輛減速下來，我看見時急踩剎車，想要切換內側及外側車
      道，還是有其他車輛，我車剎不住，便追撞前車Q9-6226
      自小客而肇事。」、「沒有看見方向燈及剎車燈，是部車
      輛停下來。」等語，此有國道公路警察局第六警察隊龍潭
      分隊交通事故談話紀錄表影本在卷可參（見原審卷第71、
      72 頁），可見本件車禍之發生乃因訴外人羅美琪駕駛車
      輛變換車道減速，致使甲○○煞車不及而追撞所致。惟其
      肇事原因究竟是前車即訴外人羅美琪駕車突然減速導致後
      車即甲○○煞車不及而發生追撞，抑或訴外人羅美琪依規
      定行車，行駛在後之甲○○因未保持安全距離，致應變不
      及且因無充分之煞車空間以致煞車不住而發生追撞，則仍
      需加以審究；然依據現場照片所示，甲○○所駕駛之營業
      大客車停放位置已經超過往八德、機場方向之出口，此由
      該大客車之停放位置已經超過該出口路面所標繪之槽化線
      可以確定（見原審卷第73、74、75頁），可見發生撞擊位
      置已經在該交流道出口位置，然如甲○○保持足夠之行車
      安全距離，亦足以避免自後追撞訴外人羅美琪所駕駛之小
      客車，則關於本件車禍之發生，甲○○固然不能辭其有肇
      事責任之事實，惟訴外人羅美琪當時駕車乃行駛於中線車
      道，根本無可能有充分空間可以先變換至外線車道，再由
      外線車道轉入出口經交流道往機場方向行駛，則訴外人羅
      美琪所稱距離機場方向約有1公里距離一節並非實在，其
      因急於變換車道以便由該交流道轉往機場方向，但因距離
      已經不足而驟然減速之可能性極大，則訴外人羅美琪對於
      遭後車追撞之危險實難謂無法防範，故本件車禍之發生應
      為訴外人羅美琪駕駛小客車，欲往右變換車道時驟然減速
      ，應為本件車禍之肇事主因，甲○○駕駛營業大客車，未
      保持安全距離又未注意車前狀況致追撞前車，則為肇事次
      因；本件車禍經原法院囑託臺灣省臺北縣區車輛行車事故
      鑑定委員會鑑定，亦同此見解，有臺灣省臺北縣區車輛行
      車事故鑑定委員會96年5月28日北縣鑑字第0965180277號
      函所附北縣鑑字第960277號鑑定意見書一件在卷可參（見
      原審卷第81至83頁），則羅美琪、甲○○就本件車禍之發
      生均有過失，堪以認定。至臺灣省車輛行車事故覆議鑑定
      委員會96年8月14日府覆議字第0966202470號函所附府覆
      議字第9610656號覆議意見書（見原審卷第103至105頁）
      之覆議意見，雖認為本件車禍之肇事原因乃因甲○○駕駛
      營業大客車，未保持行車安全距離由後追撞前行車輛，為
      肇事原因，訴外人羅美琪無肇事因素等語，然因未審酌羅
      美琪欲變換車道驟然減速之情，與本院認定之事實未全然
      相合，尚非可採，併此敘明。
  (二)蘇黎世公司請求中壢客運公司及甲○○負連帶賠償責任，有
    無理由？若有理由，賠償金額究為若干始為合理？
    1.按「因故意或過失，不法侵害他人之權利者，負損害賠償
      責任。故意以背於善良風俗之方法，加損害於他人者亦同
      。」、「汽車、機車或其他非依軌道行駛之動力車輛，在
      使用中加損害於他人者，駕駛人應賠償因此所生之損害。
      」，民法第184條第1項、第191條之2分別定有明文。次按
      「被保險人因保險人應負保險責任之損失發生，而對於第
      三人有損失賠償請求權者，保險人得於給付賠償金額後，
      代位行使被保險人對於第三人之請求權；但其所請求之數
      額，以不逾賠償金額為限。」，亦為保險法第53條第1項
      所明定。查甲○○就本件車禍之發生有過失，已詳如前述
      ，而蘇黎世公司主張甲○○因過失而造成訴外人羅美琪所
      駕駛之小客車損壞，該小客車所受損害業已由其修復理賠
      完畢等情，業據提出汽車損壞照片、理算書、汽車保險理
      賠結案同意書、統一發票等影本為證據（見原審卷第7至
      10頁、第18至27頁），復為中壢客運公司、甲○○所不爭
      執，則蘇黎世公司主張其得代位請求甲○○賠償該小客車
      因系爭車禍所受損害，即屬可採。
    2.復按「受僱人因執行職務，不法侵害他人之權利者，由僱
      用人與行為人連帶負損害賠償責任。」，民法第188條第1
      項本文定有明文。蘇黎世公司主張本件車禍發生時，甲○
      ○係執行其僱用人即中壢客運公司之職務，為兩造所不爭
      執，則蘇黎世公司主張中壢客運公司應與甲○○負連帶賠
      償責任，自屬有據。
    3.蘇黎世公司主張：伊所承保之系爭Q9-6226號自小客車經
      維修後並無效能上之提升，或價值上之增加，僅是回復原
      使用狀態，故修理費用應無折舊之必要等語。中壢客運公
      司及甲○○則抗辯：該車已使用2年10月，蘇黎世公司請
      求之修復費用應扣除材料折舊等語。經查，依據蘇黎世公
      司所提出之桃苗汽車股份有限公司開出之統一發票及估價
      單所載，關於修復前述因遭甲○○撞損之Q9-6226號自小
      客車而支出之費用，包括零件431,979元、工資53,950元
      、塗裝33,000元，有統一發票及估價單影本在卷可參（見
      原審卷第9至17頁，修復明細經蘇黎世公司與負責修理之
      桃苗汽車公司協議折扣後之金額見原審卷第17頁之估價單
      影本註記內容，本件蘇黎世公司請求之金額乃係其與修理
      人協議減價後之金額，故以此為準），其中工資、塗裝部
      分不扣除折舊，零件部分則因使用後其效能必有所減損，
      故應扣除折舊，蘇黎世公司主張無折舊之必要，自不足採
      。而訴外人羅美琪所駕駛之Q9-6226號自小客車乃92年3月
      出廠、同年5月7日領照，此有該車之行車執照影本附卷可
      稽（見原審卷第28頁，所有人為煜豐機械工業有限公司）
      ，本院審酌中古汽車之價值係以出廠年度作為折舊標準，
      故零件之折舊亦應以出廠日期作為標準，較為合理，則該
      車至發生本件車禍之95年1月18日已有2年10月之車齡，中
      壢客運公司及甲○○則抗辯：應扣除已使用2年10月之折
      舊，自屬可採。依照固定資產耐用年數表，小客車之耐用
      年數為5年，則每年依照定率法扣除折舊應為369/1000，
      則上述零件部分金額於扣除折舊後應為119,108元（計算
      時，元以下四捨五入，以下同），加上不扣除折舊之工資
      及塗裝費用後，合計為206,058元，則蘇黎世公司所得請
      求之損害賠償應為此一數額範圍內方屬可採。
    4.末按「損害之發生或擴大，被害人與有過失者，法院得減
      輕賠償金額，或免除之。」，民法第217條第1項定有明文
      。本件蘇黎世公司依保險法第53條第1項規定，得代位行
      使Q9-6226號自小客車所有人即訴外人煜豐機械工業有限
      公司所得請求之侵權行為損害賠償，其被保險人若對於車
      禍之發生與有過失存在，則其代位行使權利時，亦應承受
      此一與有過失之限制，而駕駛前揭Q9-6226號小客車之訴
      外人羅美琪對於系爭車禍之發生應負肇事主因之責任，甲
      ○○則應負肇事次因之責任，已詳如前述，本院認為甲○
      ○僅應負擔百分之三十之賠償責任，則蘇黎世公司所得向
      中壢客運公司、甲○○請求連帶賠償之金額應為61,817元
      （即206,058元×0.3= 61,817元），蘇黎世公司之請求於
      此數額範圍內，為有理由，其超過此數額之請求，則為無
      理由。
五、綜上所述，蘇黎世公司主張：甲○○駕駛799-FD號營業大客
    車因未保持安全距離致撞損由伊所承保，由訴外人羅美琪所
    駕駛之Q9-6226號自小客車，而中壢客運公司為甲○○之僱
    用人，其等應負連帶賠償責任，為可採。從而，蘇黎世公司
    依據侵權行為之法律關係，及保險法第53條第1項之規定，
    請求中壢客運公司、甲○○連帶給付61,817元，及自96年1
    月5日（即起訴狀繕本送達翌日）起至清償日止，按週年利
    率百分之五計算之利息，為有理由，應予准許。至蘇黎世公
    司逾此部分之請求，則為無理由，應予駁回。蘇黎世公司之
    請求不應准許部分，原審為其敗訴之判決，核無不合。蘇黎
    世公司上訴意旨指摘原判決此部分不當，求予廢棄改判，為
    無理由，應予駁回。原審就超過上開應准許部分，為中壢客
    運公司、甲○○敗訴之判決，並為假執行之宣告，自有未洽
    。中壢客運公司、甲○○上訴意旨指摘原判決此部分不當，
    求予廢棄改判，為有理由，自應由本院予以廢棄改判，如主
    文第三項所示。至於上開應准許部分，原審判命中壢客運公
    司、甲○○如數連帶給付，並依職權為假執行之宣告，核無
    不合。中壢客運公司、甲○○上訴意旨指摘原判決此部分不
    當，求予廢棄改判，為無理由，應予駁回。
六、本件事證已臻明確，兩造其餘陳述及攻擊防禦方法，經審酌
    後核與判決結果不生影響，不再一一論述，附此敘明。
據上論結，本件蘇黎世公司之上訴為無理由，中壢客運公司、甲
○○之上訴為一部有理由，一部為無理由，依民事訴訟法第450
條、第449條第1項、第79條、第78條、第85條第2項，判決如主
文。
中    華    民    國    97    年    7     月    15    日
                    民事第三庭
                        審判長法  官 林敬修
                              法  官 藍文祥
                              法  官 黃騰耀
正本係照原本作成。
不得上訴。
中    華    民    國    97    年    7     月    16    日
                              書記官 秦仲芳


司法院資訊處製作；財團法人民間司法改革基金會備份。
